最高法院刑事判決　　　　　　　　　　　　　　　八十七年度台上字第四二八三號
　　上　訴　人　甲○○
右上訴人因貪污案件，不服台灣高等法院中華民國八十七年七月一日第二審更審判決
（八十六年度上更(一)字第一○○○號，起訴案號：台灣台北地方法院檢察署八十三年
度偵字第二一六一五號），提起上訴，本院判決如左：
    主  文
上訴駁回。
    理  由
按刑事訴訟法第三百七十七條規定：上訴於第三審法院，非以判決違背法令為理由，
不得為之。是提起第三審上訴，應以原判決違背法令為理由，係屬法定要件。如果上
訴理由狀並未依據卷內訴訟資料，具體指摘原判決不適用何種法則或如何適用不當，
或所指摘原判決違法情事，顯與法律規定得為第三審上訴理由之違法情形，不相適合
時，均應認其上訴為違背法律上之程式，予以駁回。本件原判決撤銷第一審之不當判
決，改判仍論處上訴人甲○○連續依據法令從事公務之人員，對於非主管之事務利用
職權機會圖利罪刑。係綜核證人廖素美、王家弘、邱惠娜、吳靜旻、田開龍、蔡陳網
、劉玉斌之指證暨行政院國軍退除役官兵輔導委員會台北榮民總醫院（下稱台北榮民
總醫院）函、電腦統計報表、繳款通知書等證據為論據，認定上訴人係台北榮民總醫
院呼吸治療科技術員，負責高壓氧艙之操作及繳費單之制作，為依據法令從事公務之
人員。明知病患從事高壓氧艙治療，每次需繳費新台幣（下同）三千元，竟基於概括
之犯意，對於其非主管之收費事務，利用負責病患高壓氧艙之操作職權及治療時繳費
單之製作機會，自民國八十二年二月二十七日起至八十三年七月十五日止，連續向原
判決附表編號一至十五、十七、十九至二十一號所示之韋春等病患每次僅收費二千元
，即為其操作高壓氧艙之治療，並將每次所收二千元據為己有，共圖利自己三百七十
次，總計七十四萬元之不法利益。至不足之一千元，則向韋春等病患表示可予免繳，
而圖利他人。另因同情原判決附表編號二吳靜旻，編號六蔡陳網，編號十八劉森福，編
號十九邱惠娜境況不佳，免費為劉森福操作五十三次、為吳靜旻、蔡陳網、邱惠娜共操
作五十九次之高壓氧艙治療，圖利劉森福等人，每次三千元利益之事實，已詳其所
憑之證據及認定之理由。而以上訴人倘同情病患，短收二千元，何以不向台北榮民總
醫院簽報，卻將該等款項悉數返自宅，歷經年餘，遭人檢始繳回公庫﹖其有圖利
之犯意，昭然若揭。又上訴人於偵查中雖承認向病患收取二千元費用未繳公庫之事實
，然一再辯稱係代管性質，無圖利之犯意，尚非自白犯罪，自無從予以減刑，所辯無
貪污犯行，要無足取，亦於理由內逐一指駁。復說明上訴人圖利之金額，經法務部調
查局調查員許定家及台北榮民總醫院核對後，有部分已由公、勞保給付，應予剔除，
公訴人誤認金額二百一十萬九千元，尚有誤會，而上訴人向病患短收或免收治療費，
病患並無任何財產上之損失反而受益，其直接受害者係台北榮民總醫院，尤無向病患
詐取財物可言。公訴人引用行為時貪污治罪條例第五條第一項第二款之利用職務上之
機會詐取財物罪起訴，自有未洽，起訴法條應予變更。又台灣士林地方法院檢察署移
送併辦指謂上訴人夥同陳敏雄、張莞爾詐領陪艙費用部分，犯罪尚屬不能證明，惟與
前開有罪部分有裁判上一罪關係，爰不另為無罪之諭知等情甚詳，所為論斷，俱有卷
內證據資料足憑，從形式上觀察，原判決並無違背法令之情形存在。查犯行為時貪污
治罪條例第四條至第六條之罪而自首者，減輕其刑，同條例第八條前段固定有明文。
所謂自首，係指依刑事訴訟法規定，向具有偵查犯罪職權之檢察官、司法警察官、司
法警察或其他有偵查職權之公務員自白犯罪者而言，政風機構依政風機構人員設置條
例第五條第三款規定：政風機構掌理關於本機關員工貪不法之預防、發掘及處理檢
事項。而政風機構受理檢案件，涉有刑責者，移送檢察機關或司法調查機關依法
處理，上開條例施行細則第六條第三款第三目亦定有明文。且全國政風業務之主管機
關為法務部，職司犯罪偵查之機關為檢察官，檢察官對政風機構人員並無指揮、監督
或命令之權，政風機構人員就犯罪偵查亦無任何權責。政風機構人員既非屬具有犯罪
偵查職權之公務員，則行為人縱向政風機構人員「自首」犯罪，仍不得遽依貪污治罪
條例之相關規定減輕其刑。上訴人抗辯其向台北榮民總醫院政風室主任自首犯罪，應
有減刑規定之適用，原審漏未調查審酌，顯屬違法云云，經核與上開規定不符，自不
得據為提起第三審上訴之適法理由。又貪污治罪條例之圖利罪，係指圖謀自己或第三
人之不法利益而言，上訴人短收或免收病患之治療費，並將短收部分據為己有，其有
圖利自己及第三人之不法利益甚明，原判決適用法律亦無違誤。上訴意旨置原判決上
開明確論斷於不顧，對原審採證、認事、用法之審判職權行使，任憑己見，漫指原判
決違法，要非適法之第三審上訴理由。是上訴意旨所指摘原判決違法情事，顯與法律
規定得為第三審上訴理由之違法情形，不相適合。揆諸首開說明，其上訴為違背法律
上之程式，應予駁回。又本件係屬不合法之程序判決，上訴人請求宣告緩刑一節，無
從審酌，併此指明。
據上論結，應依刑事訴訟法第三百九十五條前段，判決如主文。
中      華      民      國    八十七    年     十二     月     十七     日
                              最高法院刑事第七庭
                                  審判長法官  紀  俊  乾
                                        法官  楊  商  江
                                        法官  黃  正  興
                                        法官  林  永  茂
                                        法官  王  居  財
      右正本證明與原本無異
                                              書  記  官
中      華      民      國    八十七    年     十二     月    二十一    日
